臺灣臺北地方法院民事判決　　　　　　 95年度簡上字第700號
上　訴　人 　乙○○
被上訴人　　 將盟房屋仲介股份有限公司
法定代理人　　甲○○
訴訟代理人　　林世華律師
上列當事人間請求給付承攬報酬等事件，上訴人對於中華民國95
年10月17日本院台北簡易庭94年度北簡字第41749號第一審判決
提起上訴，本院於民國96年5月14日辯論終結，茲判決如下：
    主    文
上訴駁回。
第二審訴訟費用由上訴人負擔。
    事實及理由
壹、程序方面：按於第2審程序為訴之變更或追加，非經他造同
    意，不得為之，但擴張或減縮應受判決事項之聲明者，不在
    此限，民事訴訟法第446條第1項但書、第255條第1項第3款
    定有明文。依同法第436條之1第3項之規定，上開規定於簡
    易程序之上訴程序，準用之。上訴人起訴請求被上訴人給付
    新臺幣（下同）2,497,128元，嗣於本院第2審程序變更聲明
    請求被上訴人給付2,302,959元，所為核屬減縮應受判決事
    項之聲明，其變更應予准許。
貳、本訴部分：
一、被上訴人起訴主張：
（一）上訴人為委由被上訴人仲介出售上訴人所有坐落台北市市
      信義區○○路○段393之4號房屋暨基地（下稱系爭房地）
      ，於民國94年2月3日與被上訴人簽立專任委託銷售契約書
      ，約定上訴人如與買方成立不動產買賣，即應給付被上訴
      人按實際成交總價4％計算之服務報酬，如上訴人與買方
      簽定不動產買賣契約書後違約不賣，應給付被上訴人之服
      務報酬，則按實際成交總價6％計算。嗣被上訴人成功仲
      介訴外人陳淑芬以總價新臺幣（下同）1,175萬元買受系
      爭房屋，陳淑芬與上訴人於同年3月16日簽立不動產買賣
      契約書，約定於陳淑芬給付上訴人第1、2期買賣價款共計
      587萬元，並簽發與尾款588萬元同額之本票交特約地政士
      保管作為擔保後，上訴人即應備齊證件，於過戶書表用印
      ，連同系爭房地所有權狀一併交付特約地政士開始辦理過
      戶。詎陳淑芬嗣已依約給付上訴人上述第1、2期買賣價款
      587萬元，並簽發588萬元尾款本票交特約地政士保管，上
      訴人竟違約拒絕配合辦理過戶，更要求陳淑芬先付清尾款
      始同意辦理產權過戶，致陳淑芬催告上訴人履約無著後，
      逕予解除與上訴人所簽不動產買賣契約。由於上訴人片面
      違反與買方所簽不動產買賣契約，致該契約經買方解除，
      依兩造所簽專任委託銷售契約書條款：貳之第4條第5項之
      約定，上訴人即應給付被上訴人按成交總價6％計算之服
      務報酬，計705,000元，惟經催討無著，為此提起本訴，
      聲明請求上訴人給付被上訴人705,000元及自支付命令送
      達翌日（即94年9月30日）起至清償日止，按年息5％計算
      之利息。
（二）上訴人於買方陳淑芬已依約給付上訴人第1、2期買賣價款
      之情形下，卻拒絕配合辦理過戶，更要求買方陳淑芬先付
      清尾款，上訴人只注重保護自己，完全不顧契約明文約定
      ，對買方陳淑芬顯失公平。而本件之專任委託銷售契約書
      並無顯失公平之情形，上訴人認為，其委託出售之另一戶
      房屋之仲介業者，中信房屋明湖加盟店可以將保證本票交
      由上訴人保管，被上訴人同為中信房屋加盟店亦應比照才
      公平；但中信房屋明湖加盟店若無買方同意及保管本票之
      特約地政士同意，怎可能將保證本票交由上訴人保管，仲
      介公司並非買賣契約當事人，無權變更契約條款，上訴人
      以中信房屋明湖加盟店之買方通融，作為被上訴人專任委
      託銷售契約書內容顯失公平之證據，二者並不相干。
二、上訴人則以：
（一）上訴人將另一戶房屋交中信房屋明湖加盟店出售，該店可
      以將保證本票交由上訴人保管，為何中信房屋明湖加盟店
      可依照內政部公布之「成屋買賣契約書範本」所規定尾款
      擔保本票應「交賣方保管」而為，被上訴人卻予以拒絕，
      並做出「拒絕證書」，被上訴人並無資格做出此一「拒絕
      證書」；且系爭「拒絕證書」違反內政部公布之「成屋買
      賣契約書範本」所規定尾款擔保本票應「交賣方保管」之
      規定，是被上訴人拒絕給予保證本票並出具「拒絕證書」
      係不正當並違反公平原則之行為，契約不能履行，癥結點
      即在此一文書之出具。
（二）系爭專任委託銷售契約書為被上訴人所制定，系爭「拒絕
      證書」亦為被上訴人所出具，即知有綁架及強制之嫌。且
      本案系爭專任委託銷售契約書為定型化契約，應依定型化
      契約之相關法律規定處理，原審以一般契約為判決標準，
      顯然誤用法規，有判決不適用法規之不當。
（三）依內政部公告之不動產委任銷售定型化契約應記載及不得
      記載事項，在不得記載事項第5條明確規定：「不得為其
      他違反強制或禁止之約定」，被上訴人做出拒絕證書，即
      是違反此項規定。
（四）被上訴人違反消費者保護法第12條第3項之規定，以及違
      反定型化契約不得記載事項第5條之規定，被上訴人應負
      起不動產經紀業管理條例第26條因可歸責於經紀業之事由
      ，不能履行委託契約，致委託人受損害時，由該經紀業負
      賠償責任。
（五）另案不動產買賣契約書，乃買方提出解約不買，非賣方提
      出不賣，被上訴人謊稱說上訴人不賣是故意陷上訴人於違
      約。
參、反訴部分：
一、上訴人主張：
（一）上訴人主張被上訴人所提供給上訴人與買方陳淑芬簽約使
      用之系爭不動產買賣契約書，其中第3條關於價款支付之
      方式，記載買方支付第1期買賣價款同時，所須簽發與尾
      款同額之擔保本票，係「交付特約地政士保管」，此項條
      文與內政部公布之成屋買賣契約書範本所規定尾款擔保本
      票應「交賣方保管」不符。上訴人使用上開不動產買賣契
      約書與買方簽約後，未能取得買方之尾款擔保本票即須移
      轉所有權，實有莫大風險，因而向特約地政士要求取回該
      擔保本票，惟遭其所拒，上訴人轉而要求買方付清尾款始
      同意辦理過戶，遭買方催告解約並訴請給付違約金，嗣遭
      法院三審定讞判決命上訴人賠償買方違約金及利息。經上
      訴人提起再審之訴，亦遭敗訴。因上訴人不願再予爭訟，
      即依上開確定判決如數給付買方違約金、利息，並加付執
      行費、假扣押裁定費用、鑑價費，並受有支出一審訴訟費
      用、二審訴訟費用、三審訴訟費用、再審訴訟費用、律師
      報酬、抗告費之損失。此項損害係被上訴人所造成，被上
      訴人依不動產經紀業管理條例第26條規定，對上訴人負賠
      償責任。
（二）被上訴人拒絕給予保證本票並出具「拒絕證書」是不符專
      任委託銷售契約書之行為，違反不動產經紀業管理條例第
      26條規定，對上訴人應負賠償責任。
（三）上訴人請求之明細為：1.陳淑芬事件受損金額1,785, 575
      元、2.訴訟費318,576元、3.律師報酬100,808元、4.再審
      律師報酬65,000元、5.抗告費2,000元、6.最高法院訴訟
      費1,000元、7.台灣士林地方法院96年度執字第4669 號執
      行命令扣押取走上訴人存款30,000元，總計上訴人因而受
      有2,302,959元之損害（計算式為：1,785,575＋318, 576
      ＋100,808＋65,000＋2,000＋1,000＋30,000＝2,302,959
       ）。是上訴人依不動產經紀業管理條例第26條規定請
      求被上訴人賠償2,302,959元。
二、被上訴人則以：
（一）中央機關選擇特定契約公告其範本，僅供社會大眾參考使
      用，並無強制適用之效力，不能以被上訴人提供之契約書
      與內政部公告之範本不符，即認其應對上訴人之締約內容
      負責。
（二）買賣契約之簽訂，係屬買方與賣方間之契約關係，仲介業
      者從旁協助，該契約之內容條款須買方及賣方完全同意，
      雙方才簽署，上訴人於買賣契約履行階段，要求向地政士
      交付保管中之保證本票，若非買方同意，地政士亦無權交
      付，上訴人要求比照中信房屋明湖店，由地政士將保證本
      票交其保管，由於買方不同意而未能如願，上訴人竟拒不
      過戶而違約，此為上訴人付賠償責任之原因，與仲介契約
      並無因果關係。
（三）就上訴人2,302,959元之上訴金額，其列舉之證據，除公
      文書外，被上訴人否認其真正。
肆、（一）本訴部分：被上訴人於原審聲明請求上訴人應給付被
    上訴人705,000元，及自民國94年9月30日起至清償日止，按
    年息5％計算之利息；原審為被上訴人勝訴之判決，上訴人
    不服提起本件上訴，於本院聲明：（1）原判決廢棄，（2
    ）被上訴人在第一審之訴駁回；被上訴人則聲明：上訴駁回
    。（二）反訴部分：上訴人於原審聲明請求被上訴人應給付
    上訴人2,497,128元，並返還土地所有權狀、建物所有權狀
    、印鑑證明及戶籍謄本各一件；原審為上訴人敗訴之判決，
    上訴人就請求給付金錢部分不服提起本件上訴，並減縮起訴
    聲明，於本院聲明：（1）原判決廢棄，（2）被上訴人應給
    付上訴人2,302, 959元。（3）願供擔保請准宣告假執行；
    被上訴人則聲明：上訴駁回，如為不利被上訴人之判決，被
    上訴人願供擔保，請准免假執行。
伍、得心證之理由：
一、本訴部分：被上訴人主張上訴人於94年2月3日與被上訴人簽
    立專任委託銷售契約書，委託被上訴人仲介銷售上訴人所有
    系爭房地。嗣被上訴人仲介訴外人陳淑芬以總價1,175萬元
    買受上訴人所有系爭房地，陳淑芬與上訴人於同年3月16日
    簽立不動產買賣契約等情，業據被上訴人提出「不動產委託
    銷售契約書」、「不動產買賣契約書」等件為憑，此為上訴
    人所不爭執，堪信為真實；被上訴人請求依二造所簽訂「不
    動產委託銷售契約書」第貳大項第四條第5款約定「甲方（
    按即上訴人）簽定不動產買賣契約書後違約不賣，除應加倍
    返還定金或違約金予買方外，仍應給付按實際成交價百分之
    六計算之服務報酬予乙方（按即被上訴人）」，請求上訴人
    給付按實際成交價百分之六計算之服務報酬，上訴人則以上
    揭情辭置辯。經查：
（一）上訴人主張被上訴人所提供上訴人與買方簽訂之不動產買
      賣契約書第三條第三項約定：「買賣價款分三期支付，其
      方式如下：【第一期：簽約備證】甲方（即買方陳淑芬）
      應支付新台幣貳佰參拾伍萬元整（包含定金）。本期價金
      甲方以□現金□即期支票壹次付清，同時簽發與尾款同額
      指定乙方（即上訴人）為受款人之禁止背書轉讓本票乙紙
      交付特約地政士保管，以作為擔保（俟尾款付清時即返還
      該本票予甲方），乙方則將所有之土地及建物權狀正本交
      由特約地政士，同時雙方備齊證件，並在過戶書表上蓋妥
      印鑑章交付特約地政士，開始辦理過戶手續」，上開約定
      與內政部所公佈之「成屋買賣契約範本」保證本票由賣方
      保管之規定不符，依據民法第247條之1及消費者保護法第
      12條第3款之規定，應為無效，被上訴人不得請求給付服
      務報酬云云。按依照當事人一方預定用於同類契約之條款
      而訂定之契約，為下列各款之約定，按其情形顯失公平者
      ，該部分約定無效：（一）免除或減輕預定契約條款之當
      事人之責任者。（二）加重他方當事人之責任者。（三）
      使他方當事人拋棄權利或限制其行使權利者。（四）其他
      於他方當事人有重大不利益者。又按，定型化契約中之條
      款違反誠信原則，對消費者顯失公平者無效。定型化契約
      中之條款有下列情形之一，推定其顯失公平：（三）契約
      之主要權利或義務，因受條款之限制，致契約之目的難以
      達成者。民法第247條之1及消費者保護法第12條第1項、
      第2項第3款分別定有明文。經核，被上訴人所提供不動產
      買賣契約書約定，買方所簽發之保證本票交付特約地政士
      保管俟尾款付清時即應返還本票予買方，因該本票之開立
      僅具擔保之性質，買方仍有另行支付尾款之義務，僅於買
      方不履行支付尾款之義務時，賣方即上訴人得行使票據上
      權利，是在買方並無不履行支付尾款之義務前，系爭保證
      本票約定交由辦理過戶事宜之地政士保管，尚難認有限制
      上訴人行使權利或顯失公平之情事，上訴人主張上開條款
      違反民法第247條之1及消費者保護法第12條等規定而無效
      ，尚不足採。次查，被上訴人所提供上訴人之不動產買賣
      契約內容，固與內政部公告之成屋買賣契約書範本不符，
      惟中央機關選擇特定契約公告其範本，僅供社會大眾參考
      使用，並無強制適用之效力，自亦不能以被上訴人提供之
      契約書與內政部公告之範本不符，即認上訴人與買方所簽
      定之上開條款無效。是上訴人主張被上訴人所提供之不動
      產買賣契約書上開條款無效，致其受有損失，被上訴人不
      得請求服務報酬云云，即屬無據。
（二）上訴人復主張其將另一戶房屋交中信房屋明湖加盟店出售
      ，該店可以將保證本票交由上訴人保管，為何中信房屋明
      湖加盟店可依照內政部公布之「成屋買賣契約書範本」所
      規定尾款擔保本票應「交賣方保管」而為，被上訴人卻予
      以拒絕，並做出「拒絕證書」，被上訴人並無資格做出此
      一「拒絕證書」，被上訴人拒絕給予保證本票並出具「拒
      絕證書」係不正當並違反公平原則之行為，契約不能履行
      ，即係此一文書之出具云云。經查，上訴人主張其將所有
      另一戶房屋交中信房屋明湖加盟店出售，該店可以將保證
      本票交由上訴人保管一節，為被上訴人所不爭執，固可信
      為真實；惟被上訴人所提供之不動產買賣契約書之上揭保
      證本票交由地政士保管之約定，並非無效，已如前述，依
      契約自由原則，如經買賣雙方之同意，自可約定保證本票
      交由賣方保管，上訴人出售另一戶房屋之交易條件，自難
      援引為本件系爭上訴人與訴外人陳淑芬間之買賣，亦尚難
      執該件買賣之交易條件，而指本件之交易條款為無效。再
      查，上訴人所謂之拒絕證書實係上訴人及地政士陳盈竹及
      中信房屋人員戴龍祥於94年3月30日所簽具，其內容為：
      「本人乙○○於3月30日上午9時30分前來陳盈竹代書處，
      意欲取回尾款保證票本票0000000號，且願意出具簽名取
      回來，但為陳代書所拒絕其取回之原因，係本人相信自己
      保管較為踏實，陳代書後邀請中信房屋戴龍祥前來，本人
      之請求亦遭拒絕，是此項房屋交易顯然令本人感覺無法與
      其合作完成，今特請陳代書及戴龍祥先生具結證明此事」
      「上述之請求拒絕之原因為：雙方簽訂之買賣契約第三條
      第三項第款內詳載其尾款保證本票須交付特約地政士保管
      ，以作為擔保（俟尾款付清時即返還本票於甲方），且因
      未能與買方連繫，以致無法允諾乙○○先生之請求」，經
      核上開內容，係代書及仲介人員表明依上訴人與買方簽訂
      契約之內容，致無法允諾上訴人交付保證本票之請求，代
      書及仲介人員所為，尚難認係不正當或違反公平原則之行
      為，上訴人主張被上訴人出具拒絕證書為不正當云云，亦
      不可採。另上訴人聲請傳喚證人即中信房屋明湖加盟店特
      約地政士謝旭榮及買方當事人龔顯華，以證明上訴人在出
      賣另一房屋時仲介公司有將保證本票交付一節，惟此部分
      為被上訴人所不爭執（見本院96年1月4日準備程序筆錄）
      ，且上訴人另案買賣房屋之交易條件尚難援引為本件之交
      易條件，已如前述，自無傳訊證人謝旭榮、龔顯華之必要
      。另上訴人所提94年3月30日由上訴人及代書陳盈竹及仲
      介人員戴龍祥所書具之文書內容已相當明確，上訴人另行
      聲請傳喚戴龍祥、陳盈竹，核無必要，併此敘明。
（三）上訴人另主張依內政部公告之不動產委任銷售定型化契約
      應記載及不得記載事項，在不得記載事項第5條明確規定
      ：「不得為其他違反強制或禁止之約定」，被上訴人出具
      拒絕證書，即是違反此項規定云云，經查，被上訴人所提
      供之不動產買賣契約書之上揭保證本票交由地政士保管之
      約定，並非無效，已如前述，是被上訴人職員所書寫無法
      交付保證本票之說明，尚難認有違反強制或禁止規定之情
      事。
（四）上訴人復主張其與訴外人陳淑芬之買賣契約，乃買方提出
      解約不買，非賣方提出不賣，被上訴人謊稱說上訴人不賣
      是故意陷上訴人於違約云云。經查，上訴人遭訴外人陳淑
      芬即買方，以上訴人未依約辦理產權過戶已造成違約為由
      ，解除契約訴請給付違約金，並經法院確定判決命上訴人
      賠償違約金及利息，此有被上訴人所提出之歷審判決在卷
      可查，是上訴人於不動產買賣契約簽定後，已有違約之事
      實，上訴人主張非其違約，自不可採。
（五）綜上所述，上訴人所辯均不足採。從而，被上訴人依二造
      所簽定之專任委託銷售契約書第貳大項第四條第五款約定
      ，請求上訴人給付按實際成交價百分之六計算之服務報酬
      ，應予准許。
二、反訴部分：
（一）上訴人主張被上訴人所提供給上訴人與買方陳淑芬簽約使
      用之系爭不動產買賣契約書，其中第3條關於價款支付之
      方式，記載買方支付第1期買賣價款同時，所須簽發與尾
      款同額之擔保本票，係「交付特約地政士保管」，此項條
      文與內政部公布之成屋買賣契約書範本所規定尾款擔保本
      票應「交賣方保管」不符。上訴人使用上開不動產買賣契
      約書與買方簽約後，未能取得買方之尾款擔保本票即須移
      轉所有權，實有莫大風險，因而向特約地政士要求取回該
      擔保本票，惟遭其所拒，上訴人轉而要求買方付清尾款始
      同意辦理過戶，遭買方催告解約並訴請給付違約金，嗣遭
      法院三審定讞判決命上訴人賠償買方違約金及利息。經上
      訴人提起再審之訴，亦遭敗訴。上訴人受有給付買方違約
      金、利息，執行費、假扣押裁定費用、鑑價費，訴訟費用
      律師報酬、抗告費之損失。此項損害係被上訴人所造成，
      被上訴人依不動產經紀業管理條例第26條規定，對上訴人
      負賠償責任等語。惟查，被上訴人所提供之不動產買賣契
      約書之上揭保證本票交由地政士保管之約定，並非無效，
      已如前述，系爭代書及仲介人員書具表明依上訴人與買方
      簽訂契約之內容，無法允諾上訴人交付保證本票之請求，
      尚難認係不正當或違反公平原則之行為；亦難認有違反強
      制或禁止規定之情事；上訴人上揭主張均不可採，則上訴
      人以上揭情辭辯稱被上訴人應依不動產經紀業管理條例第
      26條規定，對上訴人負故意或重大過失之債務不履行賠償
      責任，即屬無據。
（二）從而，上訴人依上開規定反訴請求被上訴人給付其給付買
      方違約金、利息，及執行費、假扣押裁定費用、鑑價費、
      訴訟費用、律師報酬、抗告費之損失等合計2,302,959元
      ，即不應准許。
陸、綜上所述，本件被上訴人主張為可採，上訴人所辯均為無可
    取。本訴部分，被上訴人本於二造所簽定之專任委託銷售契
    約書之約定，請求上訴人給付705,000元及自支付命令送達
    翌日（即94年9月30日）起至清償日止，按年息百分之五計
    算之利息，為有理由，應予准許。又依民事訴訟法第427條
    適用簡易程序所為被告敗訴之判決，應依職權宣告假執行，
    民事訴訟法第389條第1項第3款定有明文。是則原審判命上
    訴人如數給付，並依職權宣告假執行，於法並無不合。反訴
    部分，上訴主張被上訴人應賠償其損害為無理由，原審駁回
    其訴及其假執行之聲請，亦無不合。上訴意旨指摘原判決不
    當，求予廢棄改判，為無理由，應予駁回其上訴。
柒、本件事證已臻明確，二造其餘攻防方法及所提證據，經審酌
    後認與判決結果無影響，爰不一一論述。
捌、據上論結，本件上訴為無理由，依民事訴訟法第436條之1第
    3項、第449條第1項、第78條，判決如主文。
中　　華　　民　　國　　96　　年　　5 　　月　　28　　日
                  民事第二庭  審判長法　官  鄭純惠
                                    法  官  黃雯惠
                                    法  官  吳淑惠
以上正本係照原本作成。
本件當事人須以本判決適用法律顯有錯誤為上訴理由時，始得於
本判決送達後二十日內向本院提出上訴狀，如已於本判決宣示後
送達前提起上訴者，應於判決送達後十日內補具上訴理由（均按
他造當事人之人數附繕本），並經本院許可後方得上訴最高法院
。
中　　華　　民　　國　　96　　年　　5 　　月　　29　　日
                                    書記官  蔡凱如
（附註：民事訴訟法第436條之2
  對於簡易訴訟程序之第二審裁判，其上訴利益逾第466條所定
  之額數者，當事人僅得以其適用法規顯有錯誤為理由，逕向最
  高法院提起上訴或抗告。
  前項上訴及抗告，除別有規定外，仍適用第3編第2章第3審程
  序、第 4編抗告程序之規定。）
